【裁判字號】    99,事聲,6
【裁判日期】    990630
【裁判案由】    聲明異議（消債）
【裁判全文】
臺灣苗栗地方法院民事裁定               99年度事聲字第6號
異議人  即
債  權  人  國泰世華商業銀行股份有限公司
法定代理人  甲○○
異議人  即
債  權  人  萬泰商業銀行股份有限公司
法定代理人  丙○○
相對人  即
債  務  人  乙○○
上列異議人對於本院司法事務官於中華民國99年4 月29日所為之
98年度司執消債更字第6 號裁定聲明異議，本院裁定如下：
    主  文
異議駁回。
    理  由
一、按關於更生或清算之程序，除本條例別有規定外，準用民事
    訴訟法之規定，消費者債務清理條例第15條定有明文。復按
    當事人對於司法事務官處理事件所為之終局處分，得於處分
    送達後10日之不變期間內，以書狀向司法事務官提出異議。
    司法事務官認前項異議有理由時，應另為適當之處分；認異
    議為無理由者，應送請法院裁定之。法院認第一項之異議為
    有理由時，應為適當之裁定；認異議為無理由者，應以裁定
    駁回之，民事訴訟法第240 條之4 第1 至3 項亦定有明文。
    次按債務人有薪資、執行業務所得或其他固定收入，法院認
    更生方案之條件公允者，得不經債權人會議可決，逕依債務
    人之聲請或依職權以裁定認可更生方案，消費者債務清理條
    例第64條第1項定有明文。消費者債務清理條例之制定，乃
    為使負債務之消費者得依本條例所定程序清理其債務，保障
    債權人之公平受償，以謀求消費者經濟生活之更生，故除有
    本條例第63條第1項、第64條第2項所定之情形外，法院得斟
    酌裁量認可更生方案。又法院逕行裁定認可更生方案前，應
    將更生方案之內容及債務人之財產及收入狀況報告書通知債
    權人，並使債權人有陳述意見之機會，惟債權人所為之陳述
    ，僅供法院判斷是否逕行裁定認可更生方案之參考，並無拘
    束法院之效力。
二、本件債權人之異議意旨略以：
  (一)萬泰商業銀行股份有限公司：本件更生方案債務人清償之金
    額與欠款總額有相當之差距，清償成數僅25.18 ％，此對正
    常繳款之客戶及各債權人有失公允，亦難使奢侈浪費致衍生
    高債務之人有所警惕，將影響金融秩序之建立，且債務人年
    僅38歲，積欠龐大債務後僅滿足於每月新臺幣（下同）19,
    000元之薪資，顯見其未盡力償還債務，是更生方案對此具
    有高道德風險及負債仍不戮力工作之人應不適用。又債務人
    96、97年度所得分別為220,200 元、240, 860元，平均每月
    為19,210元，觀之債務人任職於苗栗縣頭屋鄉公所，每年
    尚固定領有1.5 個月之年終獎金，故依債務人所陳目前每月
    薪資17,280元加計年終獎金後平均每月收入即為19,440元，
    是債務人每月平均收入應以19,440元計算，然原更生方案僅
    認定為17,280元實有未盡詳實之處，爰聲明異議，請求廢棄
    原裁定等語。
  (二)國泰世華商業銀行股份有限公司：為避免債務人日後未依更
    生方案履行，債權人依法行使權利衍生問題，應於更生方案
    裁定內載明「倘任一期款項未依約履行，視為喪失期限利益
    ，縱其他期數未屆清償期，仍視為全部到期」，以杜爭議，
    為此聲明異議，請求重為裁定。
三、經查：
  (一)本件債務人聲請更生，前經本院以98年度消債更字第7 號民
    事裁定開始更生程序在案，業經本院職權調卷核對無訛。查
    債務人現為苗栗縣頭屋鄉公所之臨時人員，於行政科室負責
    總務工作，此有苗栗縣頭屋鄉公所98年11月2 日頭鄉行字第
    0980010466號函在卷可稽，則債務人確有固定薪資所得足堪
    認定。且依上開函文所附債務人近一年之薪資明細，其每月
    薪水均為17,280元，僅98年1 月加發1,800 元之消費卷發放
    工作費，足見其每月所得應以17,280元為適當。至於年終獎
    金並非每月平均發放，倘將之納入年度所得以計算其月平均
    收入，則於發放年終獎金前，債務人每月並無足夠之資力先
    行墊付多餘之應償還金額。又將債務人必要支出以外之所得
    收入全數納入清償債務之範圍，易使債務人因細故而無法依
    約履行，非但有違更生程序設立意旨，亦有害債務人及債權
    之雙方之利益。是本院司法事務官以17,280元為其月收入所
    得，並無不妥。
  (二)按債務人之更生方案應否准許，係以是否公允為斷。而所謂
    公允，應審酌債權人與債務人之利益衡平、債務人之償債能
    力與清償誠意以及社會公益等因素為綜合判斷，非以還款成
    數為判斷更生方案是否公允、適當、可行之唯一標準，倘其
    計算基礎，在審核債務人聲請前二年內之收入及支出，並酌
    留更生方案履行期間之必要生活費用後所得之數額，則償還
    金額及成數僅是藉由數字計算之中性結論，並非具有價值之
    判斷。復按本條例之立法目的，係為使不幸陷入經濟困境之
    人得以清理債務、重建生活，並在清理過程中能保有符合人
    性尊嚴之最低基本生活，是更生方案之認可，應審酌除最低
    生活需求外，債務人能否負擔該方案之條件以及債權人與債
    務人間之權利義務關係是否公允。本件債務人提出更生方案
    ，以其每月平均收入17,280元計算，扣除個人必要生活費用
    6,66 9元、3 名子女健保費用共708 元後，僅餘9,903 元，
    而債務人所提清償方案係分8 年、每月為1 期，前48期每月
    給付12,000元，第49期至72期每月給付14,000元，第73期至
    96期每月給付16,000元，總清償金額1,284,000 元，清償成
    數約為25.18 ％之更生方案，足見債務人已將其個人必要生
    活費用及扶養子女費用以外之收入均用於清償債務，且逐漸
    增加還款金額，依上開所述，本院認債務人所提更生方案應
    屬公允、適當。
  (三)至異議人所指認可更生方案之裁定，應附加記載加速條款，
    即如一期不履行，其餘未到期部分，視為全部到期等語。惟
    觀諸消費者債務清理條例無此規定，亦無準用民法第318 條
    之規定，且認可更生方案之裁定與法院分期給付之判決，性
    質上並不相同，消債條例之規範目的在使債務人有重建復甦
    之機會，如債務人未依更生條例履行者，債權人得依消債條
    例第74條賦與債權人以該更生方案及法院認可裁定為執行名
    義之權利，或法院依消債條例第133 條規定裁定債務人不免
    責，故亦應無類推適用民法第318 條之餘地，是債務人未與
    債權人達成「如一期不履行，其餘未到期部分，視為全部到
    期」之約定，司法事務官未於更生方案記載此段文字，自難
    認該認可裁定有何違法之處。
四、綜上所述，本院司法事務官審酌上開情狀，認就相對人所提
    之更生方案，其條件核屬公允、適當、可行。又查無消費者
    債務清理條例第63條第1 項或同條例第64條第2 項所定不予
    認可之情形，逕依本條例第64條第1 項裁定予以認可相對人
    所提更生方案，並依本條例第62條第2 項酌定其生活限制，
    於法並無不合，異議人之聲明異議，為無理由，應予駁回。
    爰依民事訴訟法第240 條之4 第3 項後段、第95條、第78條
    ，裁定如主文。
中    華    民    國    99    年    6     月    30    日
                        民事庭法  官  楊中琪
以上正本係照原本作成。
如對本裁定抗告，須於裁定送達後10日內，向本院提出抗告狀，
並應繳納抗告費新臺幣1,000元。
                              書記官  李曉君
中    華    民    國    99    年    6     月    30    日

司法院資訊處製作；財團法人民間司法改革基金會備份。
